【裁判字號】    97,抗,155
【裁判日期】    970826
【裁判案由】    提存異議
【裁判全文】
臺灣高等法院臺南分院民事裁定           97年度抗字第155號
抗  告  人  戊○○
            丙○○
            丁○○
            甲○○
            乙○○
上列抗告人因提存異議事件，對於中華民國96年10月18日臺灣嘉
義地方法院96年度聲字第577號裁定提起抗告，本院裁定如下：
    主  文
抗告駁回。
抗告程序費用新臺幣壹仟元由抗告人負擔。
    理  由
一、本院聲明異議人即抗告人戊○○於原審異議意旨略以：
  (一)、依據嘉義縣政府中華民國（下同）96年6月15日府地權字
      第0960087592號會議記錄六、結論(一)又取回提存物被償乙
      節。雖嘉義縣政府未承認錯誤，但願意配合自救會成員提
      領提存物，故是由提存人嘉義縣政府聲請領回提存物而非
      由債權人提出，貴所回函主旨以與提存法第15條第2項規
      定不符駁回聲請，惟說明2卻又以民法第330條規定為說明
      ，顯然不適當，應予更正。
  (二)、本件非債權人聲請取回提存物，而係原提存人聲請取回，
      不適用民法第330條規定，依法必須提存人嘉義縣政府向
      貴所提出異議狀，債權人不適合，合先敘明。
  (三)、然貴所函覆嘉義縣政府說明3純屬個案，且當時是依據債
      權人向貴所聲請，而非提存人嘉義縣政府向貴所聲請，所
      引用之法規應不相同，若依民法第330條說明不准取回，
      抗告人即債權人代理人恐遭債權人等人誤解，盼貴所能撤
      回對前揭5件提存案件之處分，並予更正。
二、原審法院裁定以：
  (一)、按當事人或利害關係人對於提存所之處分，得於處分通知
      書送達當事人翌日起10日內，提出異議。提存所認為異議
      有理由時，應於5日內變更原處分，並將通知書送達抗告
      人及當事人。認為異議無理由，應附具意見，於收受異議
      之日起5日內送達法院。法院認為異議有理由時，應以裁
      定命提存所為相當之處分；認為異議無理由時，應駁回之
      。提存法第19條、第20條第1項分別定有明文（提存法96
      年12月12日修正，現行法為第24條、第25條第1項）。次
      按清償提存之提存人於提存後，聲請該管法院提存所返還
      提存物者，應自提存之翌日起10年內為之，逾期其提存物
      屬於國庫。提存法第15條第2項亦有明文（現行法為第17
      條第2項）。上開規定旨在使提存物之權利狀態早日確定
      ，以維持社會秩序之安定。末按此法定除斥期間，因時間
      經過時權利即告消滅，非如時效消滅得因中斷或不完成之
      事由而延長（最高法院50年台上字第412號判例參照）。
  (二)、抗告人為系爭提存事件之受取人，本諸利害關係人之法律
      上地位，固得對駁回處分通知書提出異議。惟原處分通知
      書於96年9月12日送達予原處分聲請人即提存人嘉義縣政
      府，此有卷附送達證書可稽，則原處分異議期間業於10日
      後，即96年9月22日屆滿，抗告人遲至96年10月4日始具狀
      聲明異議，揆諸前開法定異議期間之規定，抗告人聲請於
      法顯有未合。
    1.原審75年度存字第753、753、764、794及798等5件清償提
      存事件，提存日期為75年11月19日，此經原審調卷查明。
      依上開規定，提存人聲請取回提存物之權利，自提存翌日
      即75年11月20日起，經過10年不行使而消滅，算至85年11
      月19日止，提存即已屆滿10年，提存人既未於期間內聲請
      返還提存物，其聲請權利即歸消滅，該提存物歸應屬於國
      庫。原審提存所審查結果，認因提存已逾10年，依法本件
      提存款應歸屬國庫，而為駁回領取請求之處分，洵無不法
      。
    3.綜上所述，本件聲明異議非特已逾法定異議期間，且所為
      聲明為無理由，應予駁回。
三、抗告意旨略以：抗告人為系爭提存事件之受取權人，本諸利
    害關係人之法律上地位，固得對駁回處分通知書提出異議，
    但抗告人並未收受原審提存所處分通知書，自無時效認定之
    問題。本件嘉義縣政府於75年11月20日將土地徵收補償款提
    存於原審提存所，理應無權再干預土地徵收之問題，嘉義縣
    政府於76年8月1日派出縣長與地主簽署中洋工業區土地徵收
    善後協約書，嚴重違法導致抗告人等損及權利，嘉義縣政府
    應負責賠償。83年9月3日抗告人要求嘉義縣政府重開協調會
    ，但嘉義縣政府置之不理，坐令期間經過導致提存物沒入國
    庫，使抗告人權利受損，嘉義縣政府應負損害賠償責任。迄
    96年6月12日與嘉義縣政府達成三點共識，依嘉義縣政府96
    年6月15日府地權字第0960087592號會議紀錄，其中關於取
    回提存物補償金乙節，嘉義縣政府願意配合抗告人等領回提
    存物，如今嘉義縣政府又延宕至今無法領回，故嘉義縣政府
    應負賠償責任，爰請求廢棄原裁定等語。
四、按關係人對於提存所之處分，得於處分通知書送達關係人翌
    日起10日之不變期間內，提出異議，提存法第24條第1項定
    有明文。次按債權人關於提存物之權利，應於提存後10年內
    行使之，逾期其提存物歸屬國庫。又所定10年期間，自提存
    通知書送達發生效力之翌日起算。另清償提存之提存人於提
    存後有下列情形之一者，得聲請該管法院提存所返還提存物
    ：一提存出於錯誤。二提存之原因已消滅。三受取權人同意
    返還。前項聲請，應自提存之翌日起10年內為之；逾期其提
    存物歸屬國庫，民法第330條、提存法第11條第2項、第17條
    亦規定甚明。
五、經查：
  (一)、嘉義縣政府前為辦理新港鄉工業區工程，徵收鄧水龍所有
      之新港鄉○○○段211-5地號等土地，其地價補償費扣除
      土地增值稅後，乃於75年11月19日將新台幣（下同）3,28
      2,529元，以75年度存字第753號提存在案，有抗告人提出
      之75年度存字第753號提存書影本在卷可按。嗣嘉義縣政
      府依提存法第15條第1項第3款規定，以96年9月5日府地權
      字第0960122638號函文檢附取回提存物請求書及鄧水龍之
      除戶戶籍謄本、繼承系統表、繼承人戶籍謄本及繼承人戊
      ○○等8人取回提存同意書，向原審聲請取回原審75年度
      存字第753號之提存物。經原審96年度取字第1564號受理
      後，原審提存所以96年8月10日96取字第1564號096001868
      8號函覆嘉義縣政府不予准許，並於96年9月12日將不予准
      許之處分通知書送達嘉義縣政府。抗告人戊○○乃於96年
      10月4日對前開處分通知書聲明異議，經原審96年度聲字
      第577號駁回異議等情，業據本院依職權調閱75年度存字
      第753號提存卷宗、96年度取字第1564號取回提存物卷宗
      核卷無訛。
  (二)、抗告人戊○○部分：
    1.本件取回提存物係由提存人嘉義縣政府聲請，不予准許之
      處分通知書則於96年9月12日送達嘉義縣政府，有送達證
      書附於前開取回提存物卷宗可按。揆諸首揭規定，當事人
      或利害關係人對於提存所之處分，應於處分通知書送達當
      事人翌日起10日內提出異議，易言之，縱由利害關係人提
      起異議，其提起異議之法定期間，仍應自處分通知書送達
      當事人翌日起算，與利害關係人有無收受處分通知書無涉
      。查抗告人戊○○係75年度存字第753號提存事件之受取
      權人，基於利害關人之地位，固得對駁回處分通知書提起
      異議，惟其提起異議之期間，仍應於處分通知書送達於當
      事人嘉義縣政府之翌日（即96年9月13日）起10日內為之
      ，乃抗告人戊○○遲至96年10月4日方向原審提起聲明異
      議，有原審收文戳章在原審卷可稽，其提出異議已逾法定
      期間，聲明異議自於法不合。抗告人戊○○雖辯稱並未收
      受處分通知書，故無異議期間認定之問題，惟前開提起異
      議之法定期間，係自處分通知書送達當事人之翌日起算，
      而非自送達利害關係人之翌日起算，故抗告人前揭所辯，
      於法無據，洵無可採。
    2.又提存之種類得分為清償提存及擔保提存，清償提存者，
      清償人以消滅債務為目的，將其給付物為債權人寄託於提
      存所之行為。本件嘉義縣政府前為辦理新港鄉工業區工程
      ，徵收鄧水龍所有之新港鄉○○○段211-5地號等土地，
      並於95年11月19日將補償費3,282,529元以75年度存字第7
      53號提存在案，上開提存乃提存人以提存消滅債之關係為
      目的，故屬清償提存。而提存人嘉義縣政府雖於96年9月5
      日依當時提存法第15條第1項第3款（即現行提存法第17條
      第1項第3款）規定，以受取權人即鄧水龍之繼承人同意返
      還為由，向原審提存所聲請返還提存物，惟依當時提存法
      第15條第2項（即現行提存法第17條第2項）規定，提存人
      嘉義縣政府得聲請取回提存之權利，自提存翌日即75年11
      月20日起，經過10年不行使而消滅，然本件提存人嘉義縣
      政府既未於期間內聲請取回提存物，揆諸首揭規定，其提
      存物應歸屬於國庫，其聲請自不應准許。是抗告意旨指摘
      原裁定不當，求予廢棄，為無理由，應予駁回。
  (三)、抗告人丙○○、丁○○、甲○○及乙○○部分：
      查抗告人戊○○對原審96年度聲字第577號提存異議事件
      之裁定提起抗告後，丙○○、丁○○、甲○○及乙○○復
      具名對前開提存異議裁定提出抗告理由狀，然原審96年度
      聲字第577號提存異議事件僅對抗告人戊○○為駁回之裁
      定，故得對前開裁定提起抗告者僅當事人戊○○，至於抗
      告人丙○○、丁○○、甲○○及乙○○並非前開裁定之當
      事人，自不得對前開裁定提起抗告，渠等提起抗告於法不
      合，不應准許。
六、據上結論，本件抗告人戊○○之抗告為無理由，抗告人丙○
    ○、丁○○、甲○○、乙○○之抗告不合法，依提存法第25
    條、第26條、民事訴訟法第495條之1第1項、第449條第1項
    、第444條第1項前段、第95條、第78條、第85條第1項前段
    ，裁定如主文。
中    華    民    國    97    年    8    月    26    日
                  民事第一庭      審判長法  官    林金村
                                        法  官    張世展
                                        法  官    胡景彬
上為正本係照原本作成。
不得抗告。
中    華    民    國    97    年    8    月    26    日
                                        書記官    李梅菊


司法院資訊處製作；財團法人民間司法改革基金會備份。
